臺灣士林地方法院刑事判決　　　　　　　 94年度訴字第122號
公　訴　人　臺灣士林地方法院檢察署檢察官
被　　　告　丁○○
扶助辯護人　潘東翰律師
上列被告因誣告案件，經檢察官提起公訴（93年度偵續字第49號
），本院判決如下：
    主  文
丁○○意圖他人受刑事處分，向該管公務員誣告，處有期徒刑伍
月。
    事  實
一、丁○○、丙○○、戊○○、己○○係兄弟姊妹關係；乙○○○則為其等之母；辛○○則為丙○○之前配偶（於民國82年
    12月27日離婚），而坐落臺中縣大甲鎮○○段68號土地（下
    稱系爭土地）為丁○○、丙○○、戊○○、己○○、乙○○○所共有，而土地所有權狀由乙○○○保管。緣丙○○經營
    康禾科技股份有限公司（下稱康禾公司，登記負責人為壬○○），平日即向金主辜聰苔及透過癸○○○之子黃宏裕向癸○○○週轉金錢，至82年3 、4 月間，已經積欠多筆金錢，
    而丙○○又須再向黃宏裕繼續週轉，黃宏裕乃要求丙○○必
    須出具土地擔保，並視借款金額適時決定辦理抵押權設定登
    記，丙○○將此情告知其母乙○○○並央求乙○○○提供系
    爭土地作為擔保向黃宏裕週轉，乙○○○應允後，並徵求共
    有人戊○○同意後，即將丙○○、戊○○連同自己之系爭土
    地所有權狀交付辛○○用以對外擔保借款，辛○○乃依丙○○之指示將上開權狀交付黃宏裕保管，而丁○○則僅同意擔
    任借款連帶保證人。迨至同年11月間，因借款金額龐大，黃
    宏裕乃決定就系爭土地乙○○○、丙○○、戊○○部分依照
    約定正式辦理抵押權變更登記，乃通知辛○○，辛○○乃告
    知丙○○，由丙○○向乙○○○、戊○○等人收取印鑑後，
    由辛○○持交甲○○用印於系爭文件，丁○○則由辛○○開
    車搭載前往代書甲○○位於臺北市○○○路之事務所附近豆
    漿內，親自將印鑑蓋用於系爭土地抵押權設定申請書等文件
    ，甲○○乃委託友人庚○○於同年12月9 日將上開申請文件
    送交臺中縣大甲地政事務所辦理設定最高限額抵押權1,200
    萬元予癸○○○登記完畢。詎嗣後丙○○、辛○○無法償還
    上開債務，以致債權人意欲實行上開抵押權拍賣系爭土地，
    丁○○因見自家財產將遭受不利益，而心有不甘，乃明知辦
    理抵押權設定登記之上情，仍意圖使康禾公司登記負責人壬○○及設定送件代理人庚○○、代書甲○○、金主癸○○○
    等人受刑事處分，而於85年11月14日具狀向臺灣士林地方法
    院檢察署有偵辦犯罪權限之該管檢察官，誣指壬○○、庚○○、癸○○○、甲○○等人未經乙○○○、戊○○、丙○○
    及丁○○之同意，自行偽造印章、盜領印鑑證明並盜蓋於抵
    押權設定登記文件自行辦理設定登記而犯有偽造文書罪。嗣
    經檢察官偵查後，以85年度偵字第10921 號為不起訴處分，
    經丁○○聲請再議駁回而確定。庚○○、壬○○乃不甘無端
    被訴，而對丁○○提出誣告告訴，始查悉上情。
二、案經壬○○、庚○○訴請臺灣士林地方法院檢察署檢察官偵
    查起訴。
    理  由
一、訊據被告丁○○固坦承有於85年11月14日向臺灣士林地方法
    院檢察署具狀告訴壬○○等人涉嫌偽造文書，嗣經檢察官為
    不起訴處分確定之事實，惟仍矢口否認有何誣告犯行，辯稱
    ：伊從未在系爭土地抵押權設定登記書上用印，也從來沒有
    同意擔任連帶保證人；而伊問過伊母乙○○○，乙○○○亦
    表示未同意提供土地借款並設定抵押權；伊並不清楚辦理抵
    押設定之權狀、印鑑由何而來，故伊並無公訴意旨所指誣告
    犯行云云。然經查：
（一）被告丁○○與案外人丙○○、戊○○、己○○係兄弟姊妹
      關係，乙○○○則為其等之母；案外人辛○○於82年間為
      丙○○之配偶，而系爭土地為丁○○、丙○○、戊○○、
      己○○、乙○○○所共有，而土地所有權狀由乙○○○保
      管；丙○○前曾經營康禾公司（登記負責人為壬○○），
      82年11月間，系爭土地乙○○○、丙○○、戊○○部分由
      代書甲○○委託庚○○於同年12月9 日將系爭土地申請文
      件送交臺中縣大甲地政事務所辦理設定最高限額抵押權1,
      200 萬元予癸○○○登記完畢；被告丁○○於85年11月14
      日具狀向臺灣士林地方法院檢察署有偵辦犯罪權限之該管
      檢察官告訴壬○○、庚○○、癸○○○、甲○○等人未經
      乙○○○、戊○○、丙○○及丁○○之同意，自行偽造印
      章、盜領印鑑證明並盜蓋於抵押權設定登記文件自行辦理
      設定登記而犯有偽造文書罪。嗣經檢察官偵查後，以85年
      度偵字第10921 號為不起訴處分，經丁○○聲請再議駁回
      而確定等情，業據被告於本院調查時自承在卷，核與證人
      辛○○、甲○○、癸○○○及告訴人庚○○歷來供述相符
      ，且有卷附臺中縣大甲地政事務所93年3 月31日甲地籍第
      0930002238號函檢附之系爭土地該次抵押權設定登記申請
      書及其附件影本（偵續一卷第62頁以下參照）可稽，應可
      認定。是本件應審究者應為：（一）被告本件究竟有無親
      自於登記文件用印以同意擔任連帶保證人？（二）案外人
      乙○○○有無提供系爭土地權狀交付案外人辛○○，並同
      意作為抵押擔保借款？（三）被告對於上開事實是否知情
      ？
（二）本件臺中縣大甲地政事務所82年12月9 日第11057 號收件
      之抵押權設定登記申請書及其附件上所蓋用之「丁○○」
      印文，與同地政事務所82年8 月20日收件之第7579號土地
      登記書及其附件及82年9 月13日收件第8412號土地登記申
      請書及其附件上「丁○○」印文，經重疊比對，紋線大致
      相吻合，有出於同一印章之可能性等情，有法務部調查局
      93年5 月25日調科貳字第09300202150 號鑑定通知書附卷
      可參（偵續二卷第119 頁至122 頁參照）。而被告另案指
      訴案外人辛○○未經同意擅自就乙○○○、丁○○、戊○○、己○○等人所共有坐落臺中縣外埔鄉○○段第312 、
      第312 之1 、第313 、第314 、第317 、第319 、第320
      號等七筆土地（下簡稱七筆土地）偽造文書設定抵押權案
      件，臺灣臺北地方法院83年訴字第2230號審理時，曾就該
      七筆土地設定抵押權之上開第7579號、第8412號登記申請
      書及其附件，併同被告丁○○於該案所提供之「丁○○」
      、「乙○○○」印鑑實物送請法務部調查局以特徵比對、
      重疊比對法鑑定，經認定上開第7579號、第8412號申請書
      及其附件上之「丁○○」印文與前開被告提供之印鑑實務
      所蓋印之印文相同等情，亦有法務部調查局84年5 月5 日
      （84）陸（二）00000000號鑑定通知書在卷可參（偵續一
      卷第319 頁參照），是可見，本件系爭土地本件辦理抵押
      權設定之申請書及其附件上之「丁○○」印文，應係被告
      丁○○於84年間訴訟時所提供之印鑑章蓋用所得，應可認
      定。而被告於上開七筆土地涉訟及本案偵審時亦一再表示
      其自己之印鑑章均係其個人自己保管，置放於其82年間之
      臺北市○○區○○街住處抽屜內，並無其他人知道（偵續
      二卷第41頁訊問筆錄參照），核與其母即證人乙○○○於
      本案七筆土地涉訟時及本院審理時歷來所述：兄弟姊妹的
      印鑑都是各人保管等情相符（本院卷第100 頁參照），是
      客觀上，除非被告自己持印鑑蓋用或將印鑑交付他人蓋用
      於系爭土地登記文件上，論理上被告所保管之印鑑章絕無
      可能出現在系爭土地登記文件上甚明。而證人辛○○於本
      院審理時亦到庭結證稱：系爭土地登記文件係伊開車前往
      臺北市士林官邸被告住處搭載被告前往臺北市○○○路代
      書甲○○事務所附近之飲料店用印等語（本院卷第97至98
      頁審判筆錄參照），經核與被害人甲○○、癸○○○於被
      告因本件土地對其等向檢察官提起告訴，檢察官傳訊甲○○、癸○○○時，甲○○所供：本件係在伊之事務所樓下
      豆漿店談的，而被告丁○○係自己拿印章過來的，當時被
      告本身並不是義務人，不需要印鑑章，被告還跟伊說這是
      印鑑章等語（偵字第10921 號卷第133 至134 頁、第162
      頁反面訊問筆錄參照）及癸○○○所供：本件系爭土地被
      告有親自來蓋章，是辛○○開車載被告來的，在金山南路
      ，當時辛○○、壬○○及一位康禾公司高姓職員也有來等
      語（偵10921 號卷第162 頁正面訊問筆錄參照）相符。而
      查被告辛○○從未與癸○○○、甲○○等人同時為被告提
      起告訴而列為共同被告，且經核被告對癸○○○、甲○○
      提起上開告訴案件（85年度偵字第10921 號）全案卷宗，
      該案自始至終證人辛○○均經檢察官傳喚無著，從未與被
      害人癸○○○、甲○○同時到庭，並無機會與癸○○○、
      甲○○勾串（且若證人辛○○於該案已經與癸○○○、甲○○勾串，則衡情癸○○○等人應該早就請證人辛○○於
      該案作證）。且被害人癸○○○確實有於82年間經辛○○
      介紹，自己向案外人陳明為借款數千萬元，然後出借3,00
      0 萬元予丙○○所經營之公司等情，業據被害人癸○○○
      歷來供述明確，且與證人辛○○於本院審理時及證人陳明
      為於偵查中所證情節相符（偵字第10921 號卷第133 頁反
      面），且有陳明為所提出之借款證明文件附卷可稽（偵字
      第10921 號卷第136 至141 頁參照），當可認定。而於被
      告告訴癸○○○、甲○○上開案件之85年，上開債務丙○○、辛○○業已無法清償，衡情證人辛○○與被害人癸○○○之間當正因為債務問題反目，更無相互串證之可能，
      然證人辛○○與被害人癸○○○、甲○○事隔多年於不同
      時、地上開所述竟能相符，自有高度可信性。是本件當可
      認被告確實有親自前往代書甲○○之處於系爭土地登記文
      件上用印，並同意本件設定登記擔任連帶保證人之事實，
      應明確可認。而此等事實經過既係被告所親為經歷，自亦
      了然於心，然其卻仍向檢察官指訴壬○○、癸○○○、甲○○、庚○○等人未經其同意，偽造其「丁○○」印章、
      印文蓋用登記文件而偽造文書，顯然係故意捏造事實攀誣
      ，至為明確。
（三）又證人辛○○於本院審理時明確證稱：本件伊係介紹癸○○○之子黃宏裕借錢3,000 萬元給其夫丙○○，丙○○出
      面要求其母親乙○○○提供系爭土地為擔保並交付系爭土
      地權狀，乙○○○同意後並交付權狀、印鑑給丙○○，丙○○再指示伊辦理等語（本院卷第97至98頁參照），而證
      人即被告之母乙○○○於本案偵查中及本院審理時亦證稱
      ：辛○○向辜聰苔借款，所以要去抵押借款，就跑來向伊
      要土地權狀以供對外借款，另外辛○○又跟伊說丙○○被
      押在越南，說要向一位黃律師借款200 萬元，所以伊就徵
      得戊○○之同意交付權狀給辛○○去借錢，但後來該200
      萬元因為貸款條件太苛，所以伊已經向一位游代書借款清
      償，權狀伊一個星期就拿回來了等語（偵字第8697號卷第
      189 頁訊問筆錄、本院卷第101 至102 頁審判筆錄參照）
      ，雖所證交付權狀借款原因與辛○○有所不同，但確實有
      交付系爭土地權狀供證人辛○○對外借款等情，所述則無
      軒輊，是證人乙○○○於82年間確實有交付自己及丙○○
      、戊○○之權狀以提供借款擔保等情，應明確可認。而衡
      情乙○○○既然同意交付權狀以供擔保借款，當係已經同
      意辛○○對外以系爭土地設定抵押借款之意（否則何必交
      付權狀），則應可合理推論，乙○○○勢必也會交付其自
      己之印鑑章以供辦理，始符常情。而本件系爭土地借款客
      觀上確實係設定最高限額抵押權1,200 萬元等情，已如上
      述，而被告既然僅係連帶保證人都能慎重其事親自前往用
      印，亦已如前述，衡情對於本件設定金額應無不知之理，
      然其用印當時既無異議，則應可推論，當時被告應該已經
      由證人乙○○○之處得知此等設定之訊息，且確認金額無
      訛，方會同意用印。可見證人辛○○上開所述係因調借了
      3,000 萬，所以向證人乙○○○交付權狀設定1,200 萬元
      抵押權等情當屬可信。否則，若如證人乙○○○所述只要
      借200 萬元，則被告何有可能任意於該登記文件用印？反
      之，證人乙○○○乃係本件提供土地擔保借款之決策及主
      其事者，而何家財產之系爭土地（其自己也有持分）都因
      為本次借款擔保都因為此次決定而拍賣損失，利害關係重
      大，所證已難免偏頗，而難盡信。甚者，其所證：當時貸
      款200 萬，一週內已經清償，權狀也由伊於82年4 月出國
      前取回等情，亦與常情不符，蓋本件抵押設定送件日期係
      82年11月間，倘其真有取回權狀，而又沒有另外再交付權
      狀，則82年11月系爭土地如何辦理設定？是亦可見證人辛○○所證權狀交付後就一直保管在黃宏裕金主手中，之後
      就決定辦設定，當與事實相符，而可採信。本件系爭土地
      最後設定最高限額抵押1,200 萬元，可見土地價值不菲，
      衡情金主會長期保管權狀，一般情形應當是要長期借貸巨
      額款項，始有可能，此亦足證證人辛○○所證，方與常情
      相符。是本件證人乙○○○交付權狀時確實係同意證人辛○○對外為丙○○所經營之康禾公司調借巨額款項，並以
      之供作擔保使用，當可認定。甚者，被告於其告訴辛○○
      偽造文書偵查時，為了表明自己沒有同意設定亦自承：系
      爭土地伊母親同意借款部分應該只有丙○○、戊○○、乙○○○部分，辛○○拿土地去抵押後來被拍賣，伊拍賣時
      才知道等語（偵續二卷第45頁訊問筆錄參照），足見，被
      告確實係知悉系爭土地伊母親乙○○○確實有提供上述3
      人共有部分給辛○○對外擔保借款，甚為明確，且由上述
      ，被告有親自到金山南路用印等情，益更灼然。被告明知
      乙○○○等人確實有提供土地權狀以供擔保借款之事實，
      然卻對壬○○、甲○○、癸○○○、庚○○提出告訴指稱
      ：乙○○○並未同意，亦未提供系爭土地對外擔保借款，
      壬○○等人係自行偽造乙○○○、戊○○等人之印鑑蓋用
      於登記文件，當亦屬誣告，甚為明確。
（四）被告雖以前詞置辯，然不僅與客觀鑑定證據及前開證人相
      吻合之證詞不符，且由其於另案七筆土地告訴證人辛○○
      涉訟時，先是否認該案印鑑證明申請書係其所簽名申請（
      偵續一卷第209 、229 頁訊問筆錄參照），之後於法院審
      理時發現筆跡一致時又改稱：印鑑證明申請書係伊簽名，
      但是在申請日期82年8 月9 日以後才簽云云（偵續一卷第
      307 至308 頁審判筆錄參照）；甚者其於本案偵查訊問時
      ，對於其所對壬○○等人提出之85年度偵字10921 號偽造
      文書告訴，以其名義、印章出具之告訴狀，竟爾亦供稱：
      有些狀紙不是伊所寫，證人辛○○用伊名義去告其他人不
      是第一次了，所以伊不敢確認該告訴狀是否伊律師提出的
      云云（偵續一卷第422 頁訊問筆錄參照），顯然有意否認
      本案係伊委託律師具狀告訴，然於本院調查、審理時又明
      確供稱：本件告訴狀確實係伊所出具等語，顯見，被告確
      實有任意否認自己曾經簽署、用印，或者曾經從事之法律
      行為之傾向，其辯詞信用性甚低，核屬事後卸責之詞，不
      足採信。
（五）又辯護意旨以：被告本件被訴之誣告犯罪事實，與其另案
      因誣告辛○○案件，經臺灣高等法院89年上更（一）字第
      640 號判處罪刑，經上訴最高法院而經以92年臺上字第6
      613 號駁回上訴確定之案件犯罪事實係屬實質上同一之案
      件，應判決免訴等語。然查：辯護意旨所指上開案件所認
      定之事實乃係被告丁○○於83年7 月25日向檢察官誣指辛○○未經被告及乙○○○同意擅自就被告與乙○○○等人
      共有之上開所述7 筆土地設定抵押借款等情，有該案臺灣
      高等法院89年度上更（一）字第640 號判決書在卷可稽（
      偵8697號卷第2 至11頁參照），而本案係被告於85年11月
      14日具狀誣指告訴人壬○○等人擅自偽造文書係系爭土地
      設定抵押權之事實，兩相核對，其誣告指訴之對象、告訴
      之事實內容，並非同一虛構事實，且亦非以一狀誣告數人
      ，或分向數機關為同一虛構事實之誣告，已難認屬有何實
      質上一罪之關係。而上開判決所認定之誣告時間係83年7
      月25日，距本案被告具狀誣告時間85年11月14日相隔亦有
      2 年有餘，亦難認係基於概括犯意所為，而可認係連續犯
      ，而有裁判上一罪之關係，本院自就本案事實得加以獨立
      審理判決，是辯護意指顯有誤會而不可採。
（六）綜上所述，本件事證明確，被告誣告犯行，洵堪認定，應
      予依法論科。
二、核被告丁○○之所為，係犯刑法第169 條第1 項之誣告罪。
    又誣告為妨害國家審判權之犯罪，誣告人者雖有使人受刑事
    或懲戒處分之故意，但衹能就其誘起審判之原因令負罪責，
    故以一狀誣告數人者，衹成立一誣告罪，而不必依被誣告者
    人格之法益而計算罪數，適用刑法第55條從一重處斷之餘地
    ，最高法院18年上字第904 號判例、49年臺上字第883 號判
    例意旨均可資參照。被告許照雲雖以一狀誣告被害人、告訴
    人等4 人，應亦僅論以一個誣告罪。本院審酌被告於其何家
    土地產業因錯誤投資決策而遭致損失，卻未反求諸己，檢討
    家人是否理財投資過於躁進，竟因不甘心，挾怨誣告何家之
    媳婦及告訴人、被害人等，甚而傷及不相干之無辜，企圖將
    所有過錯推卸他人，並藐視司法及妨害司法公正之心態至甚
    ，甚且浪費司法資源甚鉅，犯後於本案刑事偵審程序中，一
    再否認犯行，態度不佳，惡性非輕，然考量其實際上確實損
    失大筆財產物業，心理創傷應已甚鉅，而自84年以來，將近
    10年自行深陷訟累之中，把自己壯年時期幾乎全部葬送，甚
    至因此於另案遭判處誣告罪刑5 月服刑完畢，及其犯罪之動
    機、目的、手段，犯罪時所受之刺激、品性、生活狀況、智
    識程度等一切情狀，認不必如公訴意旨於起訴書所載之對其
    量處重刑，應已可發揮巨大之警惕效果，而可收刑罰教化之
    效，爰量處如主文所示之刑，以示警懲，希望其能反躬自省
    ，將多年恩怨放下，勿再到處濫訟，對自己及家人之身心再
    次造成沉重之負荷。
三、據上論斷，應依刑事訴訟法第299 條第1 項前段，刑法第16
    9 條第1 項，判決如主文。
本案經檢察官王碧霞到庭執行職務。
中　　華　　民　　國　　94　　年　　7 　　月　　12　　日
                  刑事第七庭審判長法  官  王梅英
                                  法  官  楊得君
                                  法  官  王沛雷
以上正本證明與原本無異。
如不服本判決，應於判決送達後10日內，向本院提出上訴狀。
                                  書記官  詹志鵬
中　　華　　民　　國　　94　　年　　7 　　月　　14　　日
附錄本案論罪科刑法條全文：
中華民國刑法第169 條：
  (誣告罪)
  意圖他人受刑事或懲戒處分，向該管公務員誣告者，處七年以
  下有期徒刑。
  意圖他人受刑事或懲戒處分，而偽造、變造證據，或使用偽造
  、變造之證據者，亦同。
